臺灣高等法院刑事判決　　　　　　　　93年度上易字第1936號
上　訴　人
即　被　告　丙○○
　　　　　　　　　　之八
選任辯護人　周威良　律師
　　　　　　李振林　律師
上　訴　人
即　被　告　丁○○
　　　　　　　　　　八
上列上訴人因過失致死等案件，不服臺灣臺北地方法院92年度易
字第2218號，中華民國93年10月21日第一審判決（起訴案號：臺
灣臺北地方法院檢察署92年度偵字第19651 號），提起上訴，本
院判決如下：
    主  文
原判決撤銷。
丁○○因過失致人於死，處有期徒刑捌月。
丙○○無罪。
    事      實
一、丁○○於民國七十七年六月間以其在日本讀書之兒子丙○○
    名義與惠川建設有限公司訂約購買位於台北市○○區○○路
    二段二十二號十二樓之八建築物，但實際為十三樓、十四樓
    ，而沿屋頂突出物增建周圍擴大鐵皮、鐵架部分，即屬「違
    章建築處理辦法」第二條所稱之違章建築，無建築物登記之
    記錄，電力方面不能由臺灣電力公司通電，乃由其他樓層接
    電使用。丁○○係該增建建築物之實際出資人及使用人，十
    三樓增建建築物內當時除丁○○自己居住外，尚分住其長子
    乙○○、三子胡儷齡夫婦及小孩，十四樓夾層增建部分則提
    供給乙○○經營之便當店員工張寶貴、及張寶貴之女朋友支
    黎君居住。
二、丁○○明知依建築法第七十七條第一項之規定，使用人有維
    護建築物合法使用，與其構造及設備安全之義務，且該建築
    物於七十八年間即雇工自他樓層遷設電線配電，渠就該建築
    物內之電源配線，本應隨時注意使用狀況而定期維修保養，
    或檢查電線是否已老舊而需汰舊換新，避免因電線老舊破損
    或使用年限過久發生短路，進而引發火災之危險。詎丁○○
    丁○○十二年八月一日，仍疏未注意十三客廳中之電源配線
    已甚為老舊，應將之汰舊更換，否則恐有電線短路走火之危
    險，且依當時情形亦無不能注意之情事，竟疏未注意，終於
    同年月日凌晨三時二十分許，因該建築物南面客廳中之電源
    配線發生短路現象致起火燃燒，丁○○全家人及時逃出火場
    ；惟因火勢猛烈，致當時居住於該建築物最上方頂樓（十四
    ）加建部分之張寶貴、及支黎君，於睡夢中因逃避不及，均
    遭全身大面積二至三度燒灼傷，經搶救送醫仍不治死亡。並
    由於受到建築物屋頂結構之影響，形成由南向北之火流，以
    致於北面丁○○臥室南側隔間木牆及木門燒損以上半部燒失
    碳化較下部嚴重，隔間牆上方屋頂鋼樑受熱扭曲變形；北側
    落地鋁窗玻璃破裂，鋁質框架大致完好，上方木質側板則已
    燒穿；房間天花板大部分燒燬掉落，僅剩西北側木條局部殘
    存，其餘臥室擺放家具及物品靠上方表面受燻燒變色，下半
    部僅受輕微煙燻；廚房石綿瓦天花板因木質橫樑燒損而坍塌
    ，內部物品以上半部燒燬變色較明顯，下半部燬損多係掉落
    物波及所致，浴廁牆面上方磁磚掉落，下方保持完好，磁磚
    附著碳粒子變色程度以上方較嚴重；石綿瓦天花板靠南側燒
    損掉落，北側僅受煙燻附著碳粒子，天花板木質橫樑碳化溝
    以愈靠南側愈深，餐廳裝潢和物品燒損亦以上半部受燒損較
    明顯，下半部尚殘存；餐廳北側與丁○○臥室之隔間牆及木
    門燒損碳化程度，則以餐廳側燃燒較低且嚴重；客廳東面牆
    壁及天花板上方木條受燒以靠南側泥灰剝落、碳化燒失較嚴
    重；南面牆壁受燒，泥灰嚴重剝落；西面窗戶之窗框受燒損
    以靠南側燒失碳化較低位於北面丁○○臥室窗戶較為嚴重；
    屋頂鐵皮燒損後殘存之木條，以靠南側燒損、燒失較明顯，
    屋頂鐵皮外側及西面屋簷以靠南側客廳處變色燒損較嚴重，
    而燒燬現供人使用之上揭住宅主體結構及屋內大半設備物品
    。
三、案經被害人支黎君之父甲○○委由告訴代理人林家駿律師、
    被害人張寶貴之姊張之英、戊○○訴由暨台北市政府警察局
    萬華分局報請台灣台北地方法院檢察署檢察官相驗後，由台
    灣台北地方法院檢察署檢察官自動檢舉簽分偵查起訴。
    理      由
本件判決分二部分說明之：
甲、被告丁○○有罪部分：
一、本院查：
（一）前揭房屋為實際為十三樓、十四樓，而包含沿屋頂突出物
      一樓周圍擴大鐵皮、鐵架部分均屬「違章建築處理辦法」
      第二條所稱之違章建築，並無建築物登記之記錄，有台北
      市政府工務局九十二年九月十七日北市建字第0925357180
      0號函可稽（見偵查卷第一五二號），因係違章建築，水
      係與二樓一起使用水錶，惟電係自地下一樓往上拉線使用
      ，此業據同案被告丙○○於偵查時證述明確（見偵查卷第
      一二七頁）；該建築物於前揭時間失火，並致居住於增建
      之十四樓閣樓屋內之被害人張寶貴、支黎君死亡之事實，
      且被害人張寶貴、支黎君等二人係因本件火災死亡，復經
      台灣台北地方法院檢察署檢察官督同法醫師相驗屬實，有
      各該勘驗筆錄（見相字五一二號第一一頁、五一五號第二
      二頁）、驗斷書（見相字五一二號第一六頁、五一五號第
      二九頁）及相驗屍體證明書（見相字五一二號第二六頁、
      五一五號第二三頁）及照片多幀等在卷足憑，此情並據被
      告丁○○於原審及本院審理中坦承不諱。
（二）本案起火原因，經台北市政府消防局現場鑑定結果，發現
      火災係由客廳靠南面一帶最先起火燃燒，經清理起火處附
      近一帶，於按摩椅西側地面燒燬物堆中發現受燒損之雙股
      電源配線，經檢視發現許多短路熔珠，另擺放西南端牆角
      之立燈，經檢視其電源線亦發現短路熔痕；受燒燬之電源
      配線，經送驗鑑析結果，乃因通電中造成電線短路；而位
      於客廳東面牆上之電源總開關箱內之無熔絲開關，亦均呈
      跳脫狀態，故綜合研判以電源配線因故短路致起火燃燒之
      可能性較大；此有該局火災原因調查報告書（見偵查卷第
      二二頁以下）、火災證物鑑定報告書（見偵查卷第四０頁
      以下），及火災現場所拍勘驗照片共一百三十幀在卷足稽
      。此外，復經製作該火災原因調查報告書之員警陳景連（
      見原審九十三年六月一日審理筆錄，附於原審卷第一三０
      頁以下），及負責鑑定本案電源配線是否為通電中電線短
      路造成火災之鑑定人宋政道於原審到庭結證屬實（見原審
      九十三年四月二十日審理筆錄，附於原審卷第七五頁以下
      ）；另原審於九十三年七月二日會同內政部消防署鑑識人
      員前往火災現場勘驗，亦經確認該建築物火災起火處為（
      十三樓）客廳靠南側一帶；至於裝置於建築物北面被告丁○○房內之冷氣機並非起火處等情，亦另有原審九十三年
      七月二日勘驗筆錄（見原審卷第一五八頁以下），及內政
      部消防署火災現場勘查報告書（見原審卷第一六六頁以下
      ）足資佐證；足見本件火災確係因該（十三樓）建築物內
      之客廳電源配線因故短路起火而致之事實，應可認定。
（三）次查，同案被告丙○○雖係本案發生火災處之建築物房屋
      出名購買之名義人，有土地、建築改良物買賣契約書可稽
      （見原審卷第二五二頁）；惟契約訂立當時同案被告丙○○正在日本讀書，有日本國茨城大學學生校友會員證影本
      （見原審卷第二五七頁）、畢業證書影本（見原審卷第二
      五八頁）台灣在日本亞東關係協會東京辦事處認證之授權
      書（見原審卷第二五四頁）；並迭經被告丁○○於警詢及
      本院準備程序中自承在卷（見原審九十二年十二月九日準
      備程序筆錄，附於原審卷第三六頁；九十二年八月一日警
      詢筆錄，附於台灣台北地方法院檢察署九十二年度偵字第
      一九六五一號卷宗第十一頁），復經同案被告丙○○、及
      證人即被告丁○○參子胡儷齡於警詢中證述明確（見九十
      二年八月一日警詢筆錄，附於台灣台北地方法院檢察署九
      十二年度偵字第一九六五一號卷宗第十二頁以下）。但被
      告丙○○並未曾居住該違建房屋，實際並未具有管領支配
      該房屋。此證人即被告丁○○前妻余月、參子胡儷齡亦均
      到庭證述，同案被告丙○○實際上並未使用過該房子云云
      （見原審九十三年四月二十日審理筆錄，原審卷第八六頁
      ）；證人即被告丁○○之同居人王素珠亦到庭證稱：同案
      被告丙○○是住在二樓，十二樓頂火災發生處，很少看到
      他（指丙○○），但有時候，丁○○會買一些食物，讓被
      告丙○○拿走云云（見原審九十三年四月二十日審理筆錄
      ，原審卷第一０二頁）。是被告丁○○對房屋使用之現況
      均所知悉。
（四）按建築法第七十七條第一項規定「建築物所有權人、使用
      人應維護建築物合法使用與其構造及設備安全」。被告丁○○出資，雖以其子丙○○名義購買該違建房屋，但被告
      丁○○為實際出資及使用人，對於該建築物，自負有維護
      該建築物使用與其構造及設備安全之義務，並應隨時注意
      屋內電源配線使用狀況而定期維修保養，或檢查電線是否
      已老舊而需汰舊換新，避免因電線老舊破損或使用年限過
      久發生短路，進而引發火災之危險，是其疏未注意客廳中
      電源配線之定期維修保養或更換，注意上開電線維修情事
      ，而仍容認電線隨時處於有發生短路失火危險之繼續存在
      ，是其有法律上之注意義務，堪可認定。
（五）再查，本件火災之發生，致如事實欄所載之建築內部及裝
      璜物品等物燒燬，亦有照片多幀及前開火災原因調查報告
      書可憑。又被害人張寶貴、支黎君之死亡，既係因被告丁○○疏未注意隨時檢查汰換老舊之電線或作定期維修，且
      依當時情形復無不能注意之情事，致該電源配線短路而引
      起本件火災，並致被害人張寶貴、支黎君喪生，是渠有過
      失責任甚明，且其過失行為與被害人張寶貴、支黎君死亡
      結果之間，自有相當因果關係，甚為明確。
（六）是綜上所述，被告丁○○前揭自白犯罪之內容既與事實相
      符。事證已臻明確，被告丁○○犯行堪以認定，應依法論
      科。
二、核被告丁○○所為，係犯刑法第173條第2項之失火燒燬現供
    人使用之住宅罪及同法第276條第1項之過失致人於死罪。又
    刑法第173條第2項之失火燒燬現供人使用之住宅罪直接被害
    法益，為一般社會之公共安全，雖同時侵害私人之財產法益
    ，但仍以保護社會公安法益為重，況失火行為原含有毀損性
    質，而失火燒燬現供人使用之住宅罪，自係指供人居住房屋
    之整體而言，應包括墻垣及該住宅內所有設備、傢俱、日常
    生活上之一切用品，故一個失火行為，若同時燒燬住宅與所
    有其他物品，無論該其他物品為他人或自己所有，與同時燒
    燬數犯罪客體者之情形不同，均不另成立刑法第一百七十五
    條第三項之罪（最高法院七十九年台上字一四七一號判例及
    本院八十五年上易字第一一一九號判決參照）。是被告丁○○過失行為，燒燬其自己所有供人使用之住宅及物品，自應
    均僅論以刑法第173條第2項之罪。又渠以一過失行為致被害
    人張寶貴，及支黎君二人死亡，並失火燒燬前開住宅，均為
    一行為觸犯數罪名（即二過失致死罪名及一失火罪名），均
    為想像競合犯，應從一重之過失致人於死罪論處。
三、原審就被告丁○○部分據以論罪科刑，固非無見。惟查本件
    係被告丁○○出資，以其當時在日本讀書之兒子丙○○名義
    與惠川建設有限公司訂約購買，被告丁○○為實際出資人之
    所有權人，亦為使用人；原判決僅認定被告丁○○為使用人
    ，其事實之認定，尚有未洽。次按科刑之判決書，應於理由
    內記載科刑時就刑法第57條規定事項所審酌之情形，為刑事
    訴訟法第310第3款所明定。此項規定，依同法第364條，又
    為第二審所準用。經查第一審判決係審酌丁○○犯罪後，僅
    賠償部分喪葬費用，迄未與被害人家屬和解等犯後態度等一
    切情狀，量處上訴人有期徒刑十月。但刑法第57條第十款所
    稱犯罪後之態度，應包括犯人犯罪後，因悔悟而力謀恢復原
    狀或賠償被害人損害等情形在內。上訴人即被告丁○○於本
    院提出其與被害人張寶貴家屬所簽立之和解書乙份，則被告
    丁○○犯罪後之態度與第一審比較，已然不同。被告丁○○
    上訴意旨認原判決量刑過重，並非全然無據。且原判決被告
    丁○○部分既有前揭可議之處，仍屬無可維持，應由本院將
    原判決被告丁○○部分撤銷改判。爰審酌被告丁○○業已主
    動坦承犯行，知所悔改，惟考量其過失之程度、所生危害、
    生活狀況，被害人張寶貴部分業已達成民事和解；及被害人
    支黎君部分，僅賠償部分喪葬費用，迄今仍未與被害人支黎
    君家屬和解等犯罪後之態度等一切情狀，量處如主文第二項
    所示之刑。
乙、被告丙○○無罪部分：
一、公訴意旨略以：被告丙○○係位於臺北市○○區○○路二段
    二十二號十二樓之八建築物（實際高度為十三樓，乃違章建
    築）之所有權人，明知該建物係於民國七十八年間即雇工遷
    況而定期維修保養，或是否老舊而需汰舊換新，避免電線因
    老舊破損或使用年限過久發生短路，進而引發火災之危險，
    且依當時情形亦無不能注意之情事，竟疏於注意，未予保養
    、更換，終於民國九十二年八月一日三時二十分許，因該建
    物南面客廳中之電源配線發生短路現象而引發火災，該建物
    之主體結構及屋內大半設備均遭燒燬，且因火勢猛烈致居住
    於該建物上方頂樓加蓋之張寶貴、支黎君，於睡夢中因逃避
    不及，均遭火灼傷，經送醫先後不治死亡。因認被告丙○○
    所為，係犯刑法第173條第2項之失火燒燬現供人使用之住宅
    罪及第276條第1項之過失致人於死罪嫌。
二、按犯罪事實應依證據認定之，無證據不得推定其犯罪事實，
    刑事訴訟法第154條定有明文。又刑事訴訟法上所謂認定犯
    罪事實之證據，係指足以認定被告確有犯罪行為之積極證據
    而言，該項證據自須適合於被告犯罪事實之認定，始得採為
    斷罪資料；如未發現相當證據，或證據不足以證明，自不能
    以推測或擬制之方法，以為裁判之基礎，最高法院二十九年
    上字第三一○五號、四十年台上字第八十六號分別著有判例
    可資參照。
三、檢察官起訴及原審認定被告丙○○犯罪，無非以被告丙○○
    係上開房屋所有權人，於七十八年間雇工遷設電線配電，之
    後交由家人使用，其就屋內電源配線等設備負定期維修保養
    及汰舊換新之責。且臺北市政府消防局火災原因調查上開火
    災係室內電源配線因故短路起火所致。並有相驗筆錄、驗斷
    書、相驗被害人張寶貴、支黎君因上開火災，逃避不及而死
    亡，有相驗照片，屍體證明書可稽。為其論據。
四、訊據被告丙○○堅決否認有何過失致死之犯行，並辯稱：這
    房子是伊在日本唸書時，伊母親父母用伊的名義所買的，而
    伊回國後，實際上並沒有使用該房子，因該房子實際上是伊
    父親丁○○，還有伊哥哥、弟弟、弟媳等人在居住，房子發
    生火災致張寶貴、支黎君死亡，伊實無過失云云。
五、經查：
（一）本件受災房屋，為同案被告丁○○於七十七年六月間以其
      在日本讀書之兒子即被告丙○○名義與惠川建設有限公司
      訂約購買，此有土地、建築改良物買賣契約書可稽（見原
      審卷第二五二頁）；惟契約訂立當時同案被告丙○○正在
      日本讀書，有日本國茨城大學學生校友會員證影本（見原
      審卷第二五七頁）、畢業證書影本（見原審卷第二五八頁
      ）台灣在日本亞東關係協會東京辦事處認證之授權書（見
      原審卷第二五四頁）；並迭經同案被告丁○○於警詢及本
      院準備程序中自承在卷（見原審九十二年十二月九日準備
      程序筆錄，附於原審卷第三六頁；九十二年八月一日警詢
      筆錄，附於台灣台北地方法院檢察署九十二年度偵字第一
      九六五一號卷宗第十一頁），復經被告丙○○、及證人即
      被告丁○○參子胡儷齡於警詢中證述明確（見九十二年八
      月一日警詢筆錄，附於台灣台北地方法院檢察署九十二年
      度偵字第一九六五一號卷宗第十二頁以下）。但被告丙○○並未曾居住該違建房屋，實際並未具有管領支配該房屋
      。此證人即被告丁○○前妻余月、其參子胡儷齡亦均到庭
      證述，同案被告丙○○實際上並未使用過該房子云云（見
      原審九十三年四月二十日審理筆錄，原審卷第八六頁）；
      證人即被告丁○○之同居人王素珠亦到庭證稱：同案被告
      丙○○是住在二樓，十二樓頂火災發生處，很少看到他（
      指丙○○），但有時候，丁○○會買一些食物，讓被告丙○○拿走云云（見原審九十三年四月二十日審理筆錄，原
      審卷第一０二頁）。
（二）雖證人張桂英於原審到庭證稱：伊以前是乙○○（即被告
      丙○○胞兄）的女朋友，在八十五年到八十九年都是住在
      火災處的房子裡，因為伊在台北沒有朋友，所以那房子裡
      面的事情伊都知道，而被告丙○○他經常會進出這個房子
      ，且跟乙○○、被告丁○○一起聚在喝酒，另當時衛浴、
      水電的東西，只要能夠用的他們都不修，也沒有再換，如
      果要修，會用到錢，乙○○也會去問被告丙○○，而且該
      房子經常跳電，也從來沒有請工人來維修過，當時乙○○
      就告訴伊，這是沒有辦法的事，因為這房子是跟親戚共用
      電表，所以用電會超量，大概是普通家用的三、四倍等語
      （見原審九十三年九月十四日審理筆錄第九頁至第十五頁
      ）。
（三）徵按上開證人所述情節，相互比對，顯然被告丙○○並未
      實際居住於該房屋內，縱渠偶而從二樓到頂樓走動，乃因
      渠父即同案被告丁○○居住頂樓，基於親情而探視，亦屬
      人倫之常。被告丙○○雖出借名義與惠川建設有限公司訂
      約，但既未居住、使用系爭房屋，且多次長時間停留於國
      外，有入出境資料可憑（見原審卷第五一頁）。起訴意旨
      雖以建築法第七十七條第一項規定「建築物所有權人、使
      用人應維護建築物合法使用與其構造及設備安全」。認被
      告丙○○身為建築物之所有權人，對於系爭建築物設備有
      維護安全之責，而認有過失。惟上開建築法之規定，僅係
      行政法規，本案仍應依刑法關於過失犯罪之認定，以判斷
      被告丙○○是否有「按其情節應注意，並能注意，而不注
      意」之構成要件。本院已說明，被告丙○○對於系爭房屋
      並無實際管領使用居住之行為，對於系爭房屋內電源配線
      斌名義購買系爭房屋，但無證據證明有贈與之意思；則被
      告丙○○是否因而取得所有權，亦有疑義。本件被告丙○○自不該當刑法第一百七十三條第二項之失火燒燬現供人
      使用之住宅罪及第二百七十六條第一項之過失致人於死之
      罪責。此外，復查無其他積極證據足資證明被告丙○○有
      何失火及過失致人於死犯行，不能證明被告丙○○犯罪。
六、原審未予詳察，遽為被告丙○○有罪之判決，尚有未洽。被
    告丙○○上訴意旨否認犯罪，指摘原判決不當，為有理由，
    應由本院撤銷改判，諭知被告丙○○無罪之判決。
據上論斷，應依刑事訴訟法第369 條第1 項前段、第364 條、第
301條第1項前段、第299條第1項前段，刑法第276條第1項、第17
3條第2項、第55條，罰金罰鍰提高標準條例第1條前段，判決如
主文。
本案經檢察官劉文水到庭執行職務。
中　　華　　民　　國　　94　　年　　2 　　月　　2 　　日
　　　　　　　　　刑事第九庭審判長法　官　陳　祐　治
　　　　　　　　　　　　　　　    法　官  黃　聰　明
　　　　　　　 　 　　　　　　　　法　官  王  炳  梁
以上正本證明與原本無異。
不得上訴。
                                  書記官　潘　大　鵬
中　　華　　民　　國　　94　　年　　2 　　月　　3 　　日
附錄本案論罪科刑法條全文：
刑法第173條第1項第2項：
放火燒燬現供人使用之住宅或現有人所在之建築物、礦坑、火車
、電車或其他供水、陸、空公眾運輸之舟、車、航空機者，處無
期徒刑或七年以上有期徒刑。
失火燒燬前項之物者，處一年以下有期徒刑、拘役或五百元以下
罰金。
中華民國刑法第276條第1項：
因過失致人於死者，處二年以下有期徒刑、拘役或二千元以下罰
金。
